最高法院刑事判決　　　　　　九十四年度台上字第五一五八號
　　上　訴　人　甲○○
上列上訴人因偽造文書案件，不服台灣高等法院中華民國九十一
年十一月十九日第二審判決（九十一年度上訴字第五九○號，起
訴案號：台灣士林地方法院檢察署八十八年度偵字第九三○號）
，提起上訴，本院判決如下：
    主  文
原判決撤銷，發回台灣高等法院。
    理  由
本件原判決維持第一審依牽連犯從一重論處上訴人甲○○共同連
續行使偽造之私文書，足以生損害於他人罪刑之判決，駁回上訴
人在第二審之上訴，固非無見。
惟查：(一)、犯罪事實應依證據認定，有罪之判決書並應將認定犯
罪事實所憑之證據，於理由內記載，為刑事訴訟法第一百五十四
條、第三百十條第一款所明定，此項證據，自係指實際上確係存
在，就犯罪事實能為具體之證明者而言。原判決認上訴人「代簽
鄧耀南之署押（甲○○於鄧耀南名下註明「代簽」），並盜用鄧
耀南之印章（鄧耀南之印章、身分證均放置於台北市○○○路○
段三十一號十一樓之三、之五號辦公室內）蓋印其上而製作偽造
鄧耀南向楊宗麗借款並授權甲○○為代理人全權處理該台鳳公司
股票，若逾期未清償，股票任由楊宗麗處理之內容不實之借據兼
授權書一紙，交付楊宗麗，向不知情之楊宗麗借得六十萬元（新
台幣，下同）」（見原判決第二頁第十三至十八行），係以楊宗
麗在第一審之證述為其論據（見一審卷第二七六頁），惟卷內並
無該偽造之「借據兼授權書」可供察按，楊宗麗之供述是否確與
事實相符而足堪憑認上訴人有此部分偽造文書之具體證明，已非
無疑；且上訴人當場就楊宗麗上開證言除供稱：「證人所言不實
，楊（宗麗）賣出股票並未告知我，並於借款三個月後向我收取
利息十萬元……之後馮（沛）約我在獅子林，馮拿一張紙，上面
載明股票是我親手交給楊的，因我不會寫馮先寫好叫我照抄」等
語外（見一審卷第二八一頁），並當庭提出敘述上開質借六十萬
元過程之刑事答辯狀以為辯解（見一審卷第二八六至二八九頁）
，經第一審依該狀載內容訊問楊宗麗：「是否在獅子林寫一張紙
條即是這張？（提示被告庭呈答辯狀）」時，楊宗麗答稱：「是
，但時間不對，是在獅子林寫的，但不是事後寫的」（見一審卷
第二八四頁），亦即楊宗麗除就該紙條係上訴人向其借六十萬元
時一併交付或事後交付有爭執外，就上訴人所辯該紙條係依據馮
沛（即楊宗麗之妹婿）擬好之內容抄寫，僅載明質押借款六十萬
元之股票係上訴人所交付，並未有未依約清償時，楊宗麗得逕行
出賣之授權記載等情，則不否認。顯見楊宗麗在第一審就上訴人
向其借款六十萬元時，有無授權其得處理質押股票之待證事實，
前後供述歧異，非無矛盾。原審未詳予敘明其如何依論理及經驗
法則為斟酌取捨之得心證理由，即遽採楊宗麗所述上訴人係交付
借據兼授權書之猶待辯明之證言為論罪基礎（見原判決第七頁第
一行至次頁第五行），非無判決理由不備之違法。再者，刑法第
二百十條之偽造文書罪，須以無製作權之人冒用他人名義而製作
內容不實之文書者，始克成立，如行為人以自己名義製作文書，
雖登載不實，祇屬虛妄行為，即不構成該條之罪。又如製作人冒
用代理資格或代表資格加諸自己名義上，而以代理人或代表人名
義作成文書，因與冒用他人名義之條件不合，亦不構成偽造私文
書罪（本院二十六年渝上字第一二五號判例意旨參照）。原判決
認定上訴人於上開借據兼授權書上偽簽鄧耀南之署押，並於「鄧
耀南」名下註明「代簽」，理由中並說明楊宗麗在第一審證稱：
「當時他（指上訴人）有持他替鄧耀南寫的一張紙條當借據，上
面寫他（指鄧耀南）要向我借錢，並由被告（上訴人）當代理人
，並帶股票及鄧耀南之印章過來，我有核對印章及他帶來的那張
紙之印章相同」（見原判決第七頁前三行）。如果無訛，上訴人
在上開借據兼授權書上簽署「鄧耀南」並緊接記載「代簽」，似
僅係用以表彰借款人為誰，並非表示鄧耀南本人之署押，亦即上
訴人似係冒用代理人資格而以代理人名義向楊宗麗借款，以示上
開借據兼授權書並非鄧耀南所親簽，依上開說明，即與偽造文書
須冒用他人名義之條件不合。實情為何？因關法律之適用，且與
上訴人之利益有重大關係，原審未深入詳予查明，細心勾稽，遽
認上訴人偽造上開借據兼授權書並持以行使，應成立偽造及行使
偽造私文書罪，自嫌速斷。(二)、有罪判決書，應記載對於被告有
利證據不採納之理由，如漏未記載，即有判決不備理由之違背法
令，刑事訴訟法第三百十條第二款、第三百七十九條第十四款前
段規定甚明。蔡德全（另案經通緝中）及上訴人在偵查中均一致
供稱，向鄧耀南借錢時，有給付利息，利率為月息三分，而鄧耀
南在偵查中亦迭次坦承：上訴人有按月給付三分利息，換票時同
時給付利息各等語（見偵字第一八一八六號卷第二七頁、偵字第
九三○號卷第十九頁反面、第二十頁、第三二頁反面、第三三頁
反面）。此就上訴人所辯，其向鄧耀南借款時並無不法所有意圖
，亦未施用詐術一節，係屬有利之證據。原審未予審酌，復未說
明不予採納之理由，自有判決不載理由之違誤。以上或為上訴意
旨所指摘，或為本院得依職權調查之事項，應認有發回更審之原
因。原判決說明不另無罪諭知部分，基於審判不可分原則，亦應
併予發回。
據上論結，應依刑事訴訟法第三百九十七條、第四百零一條，判
決如主文。
中　　華　　民　　國　九十四　年　　九　　月　 十五 　日
                      最高法院刑事第十二庭
                          審判長法官  謝　俊　雄
                                法官  陳　世　雄
                                法官  蘇　振　堂
                                法官  吳　信　銘
                                法官  徐　文　亮
      本件正本證明與原本無異
                                      書  記  官
中　　華　　民　　國　九十四　年　　九　　月   二十　 日
                                                      Ｅ
